【裁判字號】    99,訴,357
【裁判日期】    991129
【裁判案由】    違反臺灣地區與大陸地區人民關係條例等
【裁判全文】
臺灣花蓮地方法院刑事判決               99年度訴字第357號
公  訴  人  臺灣花蓮地方法院檢察署檢察官
被      告  林錦花
上列被告因違反臺灣地區與大陸地區人民關係條例等案件，經檢
察官提起公訴（99年度偵字第1738號），被告於準備程序中就被
訴事實為有罪之陳述，經本院合議庭裁定由受命法官獨任進行簡
式審判程序，判決如下：
    主  文
林錦花共同連續違反不得使大陸地區人民非法進入臺灣地區之規
定，處有期徒刑陸月，如易科罰金，以銀元參佰元即新臺幣玖佰
元折算壹日，減為有期徒刑參月，如易科罰金，以銀元參佰元即
新臺幣玖佰元折算壹日。緩刑貳年，並應於判決確定後壹年內，
向執行檢察官指定之公益團體、地方自治團體或社區提供捌拾小
時之義務勞務。緩刑期間付保護管束。
    事實及理由
一、犯罪事實：
  (一)林錦花明知大陸地區人民非經主管機關許可不得進入臺灣地
    區，並明知大陸地區人民高居峰擬自大陸地區以假結婚之方
    式來臺工作，實際並無結婚之真意，竟由成年男子周春來（
    已判刑確定）之仲介安排，同意充當人頭，而與周春來共同
    基於使高居峰非法進入臺灣地區之犯意聯絡；及與周春來、
    高居峰共同基於使公務員登載不實後持以行使登載不實文書
    之概括犯意聯絡，由林錦花前往大陸地區與高居峰於91年 8
    月 5日在大陸地區福建省福州市完成公證結婚並虛偽辦理公
    證結婚登記手續，取得大陸地區福建省福州市公證處核發之
    結婚公證書與結婚證明書，林錦花隨即先行返臺，持該結婚
    公證書及結婚證明書向財團法人海峽交流基金會（下簡稱海
    基會）辦理認證證明，於91年 9月25日持上開結婚證明書及
    認證證明文件，在花蓮縣卓溪鄉戶政事務所填具「結婚登記
    申請書」，辦理結婚登記，使不知情之戶政事務所承辦公務
    員將其二人結婚之不實事項，登載於職務上所掌之戶籍登記
    簿等公文書，並核發登載不時結婚事項之戶籍謄本予林錦花
    ，足以生損害於戶政機關對戶籍資料管理之正確性。林錦花
    於同日並前往花蓮縣警察局玉里分局卓溪分駐所，自任高居
    峰進入臺灣地區保證責任之保證人，由承辦警員實質審核完
    成對保後，於91年9月26日向內政部警政署入出境管理局（
    現已改制為入出國及移民署，下稱移民署），以「探親」之
    名義，填載大陸地區人民進入臺灣地區旅行證申請書，檢附
    上開登載不實結婚登記之戶籍謄本及結婚證明書、保證書等
    文件，據以向移民署申請大陸地區男子高居峰以配偶身分來
    臺探親而行使之，經移民署承辦業務之該管公務員實質審核
    結果，因未能發覺渠等假結婚之事實，將其等為夫妻之不實
    事項，登載於職務上所掌之公文書，並據以核發入出境許可
    及中華民國臺灣地區旅行證予大陸地區男子高居峰，嗣高居
    峰於91年10月31日持前開旅行證、入境許可等資料，以此非
    法之方式順利入境臺灣地區，足以生損害於入出境管理機關
    對大陸地區人民入境管理之正確性。
  (二)嗣高居峰探親期間期滿於92年 6月23日出境後，林錦花承前
    基於使大陸地區人民非法進入臺灣地區之概括犯意，並與高
    居峰共同承前行使使公務員登載不實文書之概括犯意聯絡，
    由林錦花於92年 4月19日至花蓮縣警察局吉安分局太昌派出
    所自任高居峰進入臺灣地區保證責任之保證人，由承辦警員
    實質審核完成對保後，於92年 6月20日委由不知情之友人劉
    婉琪向移民署，以「探親」之名義，填載大陸地區人民進入
    臺灣地區旅行證申請書，並檢附上開登載不實結婚登記之戶
    籍謄本及結婚證明書、保證書等文件，據以向移民署申請大
    陸地區男子高居峰以配偶身分來臺探親而行使之，經移民署
    承辦業務之該管公務員實質審核結果，據以核發入出境許可
    及中華民國臺灣地區旅行證予大陸地區男子高居峰，使高居
    峰於92年 6月26日再次以此非法方法入境臺灣地區，足以生
    損害於入出境管理機關對大陸地區人民入境管理之正確性。
二、認定犯罪事實之證據
  (一)被告林錦花於警詢、偵查中及本院準備程序、審理時之自白
    。
  (二)大陸地區福建省福州市公證處結婚公證書、海基會證明書、
    結婚登記申請書各 1件；戶籍謄本、大陸地區人民進入臺灣
    地區保證書影本、大陸地區人民進入臺灣地區旅行證申請書
    影本各 2件；林錦花及大陸地區男子高居峰入出境資訊查詢
    表各1件。
三、論罪科刑：
  (一)按行為後法律有變更者，適用行為時之法律。但行為後之法
    律有利於行為人者，適用最有利於行為人之法律，刑法第 2
    條第 1項定有明文。查被告林錦花行為後，台灣地區與大陸
    地區人民關係條例業於92年10月29日修正公布，並自92年12
    月31日施行，修正後該條例第79條第1項規定「違反第 15條
    第 1款規定者，處一年以上七年以下有期徒刑，得併科新台
    幣一百萬元以下罰金。」，與修正前同條第 1項規定「違反
    第15條第 1款之規定者，處五年以下有期徒刑，拘役或科或
    併科新台幣五十萬元以下罰金。」比較結果，以修正前之舊
    法較有利於被告，依刑法第2條第1項但書之規定，應適用修
    正前之該條例第79條第1項規定，合先說明。
  (二)又被告行為後，刑法業已於94年2月2日修正公布，並自95年
    7月1日施行，比較修正前後新舊法適用之結果，新修正刑法
    均未較有利於被告，本案應一體適用行為時即修正前舊刑法
    （如附表所示）。再被告行為時，刑法第216條、第214條之
    行使使公務員為登載不實之公文書罪，其法定刑罰金刑部分
    之貨幣單位原係銀元，且應適用罰金罰鍰提高標準條例第 1
    條前段規定提高10倍數。而被告行為後，刑法施行法增訂第
    1 條之1，於95年6月14日經總統公布，並自同年7月1日起施
    行，該條規定：「中華民國94年1月7日刑法修正施行後，刑
    法分則編所定罰金之貨幣單位為新臺幣。94年1月7日刑法修
    正時，刑法分則編未修正之條文定有罰金者，自94年1月7日
    刑法修正施行後，就其所定數額提高為30倍。但72年6 月26
    日至94年1月7日新增或修正之條文，就其所定數額提高為 3
    倍。」，本件被告所犯刑法第216條、第214條行使使公務員
    為登載不實之文書罪，自24年7月1日公布施行後，即未再修
    正，其法定刑中之罰金刑，依增訂刑法施行法第1條之1第 1
    項、第2項前段規定，貨幣單位為新臺幣，數額應提高30 倍
    。此與修正前之罰金以銀元為單位，適用罰金罰鍰提高標準
    條例之結果應提高10倍者相較（新臺幣與銀元之比例為1：3
    ，換算結果，亦為30倍），並無較不利之情形，本無新舊法
    比較適用之問題，應逕適用刑法施行法第1條之1準據法之特
    別規定，調整其法定刑之罰金部分以新台幣為貨幣單位，亦
    附此敘明。
  (三)核被告就事實(一)、(二)之所為，均係犯刑法第214條、216條之
    行使使公務員登載不實文書罪，及違反修正前臺灣地區與大
    陸地區人民關係條例第15條第1款之罪，應依修正前第 79條
    第 1項處斷。被告使公務員登載不實文書之低度行為，應為
    持以行使之高度行為所吸收，不另論罪。事實(一)、(二)被告行
    使登載不實之戶籍謄本向移民署申請入境旅行證之行使使公
    務員登載不實文書及使大陸地區人民高居峰入境台灣事實部
    分，雖未據起訴，惟此部分與起訴書所載之被告使公務員登
    載不實犯行間，有牽連犯、連續犯之裁判上一罪之關係，基
    於審判不可分原則，本院自應併予審理。被告與周春來間，
    就事實(一)行使使公務員登載不實文書及違反修正前臺灣地區
    與大陸地區人民關係條例第79條第 1項之罪間；被告與高居
    峰間就事實(一)(二)行使使公務員登載不實文書罪間；均有犯意
    之聯絡及行為之分擔，應論以共同正犯。被告就事實(二)利用
    不知情之劉婉琪行使使公務員登載不實文書之行為，屬間接
    正犯。被告先後於(一)、(二)所示行使使公務員登載不實文書罪
    及 2次申請高居峰入境台灣之行為，各係犯構成要件相同之
    罪名，顯係基於概括犯意為之，均為連續犯，應依修正前刑
    法第56條之規定，各論以行使使公務員登載不實文書一罪及
    使大陸地區人民非法進入臺灣地區罪一罪，並分別加重其刑
    。被告連續行使使公務員登載不實文書罪與連續使大陸地區
    人民非法進入臺灣地區罪間，有方法、目的之牽連關係，應
    依修正前刑法第55條後段牽連犯之規定，從一重依修正前臺
    灣地區與大陸地區人民關係條例第79條第 1項處斷。爰審酌
    被告之智識程度、生活狀況，充任假結婚人頭，使大陸地區
    人民非法入境之動機、手段、目的，所為嚴重破壞兩岸人民
    交流之管制，且敗壞社會善良風俗，惟被告犯罪後坦承犯行
    ，顯有悔意等一切情狀，量處如主文所示之刑，並諭知易科
    罰金之折算標準，以資懲儆。
  (四)又被告犯罪時間在96年4月24日之前，應依中華民國 96年罪
    犯減刑條例第2第1項第3款，第7條規定，減其宣告刑二分之
    一，並依修正前刑法第41條第 1項前段規定，諭知易科罰金
    之折算標準。
  (五)再被告前未曾因故意犯罪受有期徒刑以上刑之宣告，有臺灣
    高等法院被告前案紀錄表 1份附卷可考，因認被告經此偵審
    程序及刑之宣告後，當知所警惕而無再犯之虞，所宣告之刑
    以暫不執行為適當，併依修正後刑法第74條第1項第1款之規
    定（被告行為後刑法第74條亦有變更，然該條係屬執行之規
    定，基於執行事項從新原則，應適用新法，並無新舊法比較
    之問題，依最高法院29年上字第525號判例及最高法院95 年
    第 8次刑事庭會議決議要旨，犯罪在新法施行前，新法施行
    後，緩刑之宣告，應適用新法第74條之規定），宣告緩刑 2
    年，並命其於判決確定後 1年內向執行檢察官指定之公益團
    體、地方自治團體或社區提供義務勞務80個小時。另併宣告
    在緩刑期內付保護管束，俾能由觀護人予以適當督促，並發
    揮附條件緩刑制度之立意及避免短期自由刑執行所肇致之弊
    端，以期符合本件緩刑目的。
四、據上論斷，應依刑事訴訟法第299條第1項前段、第273條之1
    第 1項、第310條之2、第454條第1項，92年12月31日修正施
    行前臺灣地區與大陸地區人民關係條例第15條第1款、第 79
    條第 1項，刑法第2條第1項前段、第11條前段、第28條、第
    216條、第214條，修正前刑法第55條、第56條、第41條第 1
    項前段，刑法第74條第1項第1款、第2項第5款、第93條第 1
    項第 2款，刑法施行法第1條之1，（刪除前）罰金罰鍰提高
    標準條例第2條，現行法規所定貨幣單位折算新臺幣條例第2
    條，中華民國96年罪犯減刑條例第2條第1項第3款、第7條、
    第9條，判決如主文。
本案經檢察官簡淑如到庭執行職務。
中    華    民    國    99    年    11    月    29    日
                  刑事第二庭    法  官  蔡寶樺
以上正本證明與原本無異。
如不服本判決應於收受送達後10日內向本院提出上訴書狀，並應
敘述具體理由。其未敘述上訴理由者，應於上訴期間屆滿後20日
內向本院補提理由書(均須按他造當事人之人數附繕本)「切勿逕
送上級法院」。
中    華    民    國    99    年    11    月    30    日
                                書記官
附錄本判決論罪之法律條文：
修正前臺灣地區與大陸地區人民關係條例第15條第1款
左列行為不得為之：
一、使大陸地區人民非法進入臺灣地區。
二、招攬臺灣地區人民未經許可使之進入大陸地區。
三、使大陸地區人民在臺灣地區從事未經許可或與許可目的不符
    之活動。
四、僱用或留用大陸地區人民在臺灣地區從事未經許可或與許可
    範圍不符之工作。
五、居間介紹他人為前款之行為。
修正前臺灣地區與大陸地區人民關係條例第79條第1項
違反第十五條第一款規定者，處五年以下有期徒刑、拘役或科或
併科新台幣五十萬元以下罰金。
以犯前項之罪為常業者，處一年以上七年以下有期徒刑，得併科
新台幣一百萬元以下罰金。
第一項之未遂犯罰之。
附表：
┌───┬───────┬────────┬──────┐
│比較  │舊刑法於本案適│新刑法於本案適用│依從舊從輕原│
│法條  │用之法律效果  │之法律效果      │則比較結果  │
├───┼───────┼────────┼──────┤
│刑法第│二人以上共同「│二人以上共同「實│本條依新、舊│
│28條  │實施」犯罪之行│行」犯罪之行為者│法比較均構成│
│      │為者。        │。              │共同正犯，新│
│      │              │                │法並未較有利│
│      │              │                │被告。      │
├───┼───────┼────────┼──────┤
│刑法第│罰金1 元（銀元│新台幣一千元以上│本條從舊刑法│
│33條第│）以上。      │，以百元計算之。│較有利於被告│
│5 款（│（折合新台幣3 │                │            │
│罰金刑│元以上）      │                │            │
│部分）│              │                │            │
├───┼───────┼────────┼──────┤
│刑法第│犯一罪而其方法│刪除（原則上數犯│本條從舊刑法│
│55條牽│或結果之行為犯│罪行為依數罪併罰│較有利於被告│
│連犯之│他罪者，從一重│處斷）          │            │
│規定  │處斷。        │                │            │
├───┼───────┼────────┼──────┤
│刑法第│連續數行為而犯│刪除（原則上數犯│本條從舊刑法│
│56條  │同一之罪名者，│罪行為依數罪併罰│較有利於被告│
│      │以一罪論（即依│處斷）          │            │
│      │裁判上一罪處斷│                │            │
│      │）。得加重其刑│                │            │
│      │至二分之一。  │                │            │
├───┼───────┼────────┼──────┤
│刑法第│依修正前罰金罰│如易科罰金，以新│本條從舊刑法│
│41條第│鍰提高標準條例│臺幣1,000元、   │較有利於被告│
│1項前 │第2條規定，易 │2,000元或3,000元│。          │
│段    │科罰金數額提高│折算1日         │            │
│      │為100倍，如易 │                │            │
│      │科罰金，以銀元│                │            │
│      │300元即新臺幣 │                │            │
│      │900元折算1日  │                │            │
├───┴───────┴────────┴──────┤
│綜合比較結果：                                        │
│本案綜其全部罪刑之比較，無論共犯、牽連犯、連續犯、易科│
│罰金折算標準之規定，新刑法均未較有利於被告，故本案應一│
│體適用行為時即舊刑法。                                │
└───────────────────────────┘

司法院資訊處製作；財團法人民間司法改革基金會備份。
